【裁判字號】    98,交聲,1266
【裁判日期】    990225
【裁判案由】    聲明異議
【裁判全文】
臺灣臺南地方法院交通事件裁定        98年度交聲字第1266號
原處分機關  交通部公路總局高雄區監理所屏東監理站
異議人即
受處分人    甲○○
代  理  人  乙○○
上列異議人即受處分人因違反道路交通管理處罰條例案件，對於
交通部公路總局高雄區監理所屏東監理站民國97年6 月19日所為
之裁決處分（處分案號：屏監違字第裁82-S00000000號）聲明異
議，本院裁定如下：
    主  文
原處分撤銷。
甲○○不罰。
    理  由
一、原處分意旨略以：異議人即受處分人甲○○（下稱異議人）
    其所有車牌號碼D2-2732 號自用一般小客車，於民國94年9
    月30日9 時45分許，在臺南市○○街35號前，因「在設有禁
    止停車標線之處所停車」，遭臺南市警察局交通隊警員製單
    逕行舉發，嗣經移送機關即交通部公路總局高雄區監理所屏
    東監理站以其違規事證明確，依道路交通管理處罰條例第56
    條第1 項第4 款及違反道路交通管理事件統一裁罰標準表等
    規定，裁處罰鍰新臺幣（下同）1,200 元之處分。
二、本件聲明異議意旨略以：異議人所有之上開自小客車均停放
    於臺南市○區○○路大立生鮮超市對面空地，未停於舉發單
    所載之違規地點。況該舉發單之簽名亦非異議人所簽之字樣
    ，且該拖吊車是否為合格拖吊車，拖吊時有無警察人員陪同
    ，而為民間人士所為，因而為此聲明異議等語。
三、按受處分人，不服第8 條主管機關所為之處罰，得於接到裁
    決書之翌日起20日內，向管轄地方法院聲明異議，道路交通
    管理處罰條例第87條第1 項定有明文。再按處理違反道路交
    通管理事件，有關文書送達之程序，依行政程序法之規定，
    違反道路交通管理事件統一裁罰基準及處理細則第5 條定有
    明文。另按書面之行政處分自送達相對人及已知之利害關係
    人起；書面以外之行政處分自以其他適當方法通知或使其知
    悉時起，依送達、通知或使知悉之內容對其發生效力，行政
    程序法第110 條第1 項亦有明訂。又行政罰之裁處權，因3
    年期間之經過而消滅，行政罰法第27條第1 項定有明文。而
    依行政程序法第68條第1 項、第74條第1 項、第2 項規定：
    送達由行政機關自行或交由郵政機關送達；送達不能依前二
    條規定為之者，得將文書寄存送達地之地方自治或警察機關
    ，並作送達通知書兩份，一份黏貼於應受送達人住居所、事
    務所、營業所或其就業處所門首，另一份交由鄰居轉交或置
    於該送達處所信箱或其他適當位置，以為送達；前項情形，
    由郵政機關為送達者，得將文書寄存於送達地之郵政機關。
    至於受送達人實際於何時受領該送達文書，均與合法送達之
    效力不生影響。再前開所稱「住居所」係民法上概念（即民
    法第20條至第24條所規定），指當事人依一定事實，足認以
    久住之意思，住於一定之地域者，即為設定其住所於該地；
    所謂「一定事實」，包括戶籍登記、居住情形等，尤以戶籍
    登記資料為主要依據，但不以登記為要件。而戶籍法所為之
    戶籍住址之登記（戶籍法第1 條參照），採形式主義，未登
    記不發生戶籍法上效力。戶籍登記之住址（即戶籍所地址）
    ，則為戶籍管轄區內之處所，主要發生選舉、兵役、教育等
    公法上效力，與住居所為民法上法律行為的準據，發生各種
    民事上的效力，二者規範意旨不同。實務上戶籍法上的住址
    與民法上的住居所，絕大多數情形雖為同一處所，但並非當
    然同一，然不論法院或行政機關在調查「住所」時，通常均
    以戶籍登記的住址為認定標準。又交通違規行為之裁決書在
    性質上屬於公法上有相對人之書面意思通知，故應適用行政
    程序法之相關送達規定，並依前揭行政程序法第110 條第1
    項之規定，以書面之通知依行政程序法之相關送達規定送達
    於受通知人時，始完成送達程序而發生效力。
四、經查：
(一)異議人其所有車牌號碼D2-2732 號自用一般小客車，於94年
    9 月30日9 時45分許，在臺南市○○街35號前，因「在設有
    禁止停車標線之處所停車」，遭臺南市警察局交通隊警員製
    單逕行舉發等情，有臺南市警察局94年9 月30日南市警交字
    第S00000000 號舉發違反道路交通管理事件通知單1 紙及違
    規採證照片2 幀在卷可按，異議人之上開違規行為，應堪認
    定。
(二)其次，本件原處分機關所為之屏監違字第裁82-S00000000號
    違反道路交通管理事件裁決書，係於97年6 月19日所作成，
    嗣依郵政送達程序委由郵政機關以掛號送達，郵寄地址為「
    屏東縣崁頂鄉○○村○○路15號」，然因不獲會晤異議人，
    亦無法付與有辨別事理能力之同居人、受雇人或應送達處所
    之接收郵件人員，遂於97年6 月26日將上開裁決書寄存於應
    受送達地之郵政機關即「崁頂郵局」，並作送達通知書2份
    ，1 份黏貼於異議人上址門首，另1 份置於該送達處所信箱
    或其他適當位置，以為送達等情，固有上開裁決書及送達證
    書影本各1 紙在卷可稽。然本院查核異議人戶籍資料結果，
    異議人於97年2 月21日迄今，確係設籍於「臺南市○區○○
    里○○街19號4 樓之1 」，經核與本件違反道路交通管理事
    件裁決書所載寄件地址「屏東縣坎頂鄉○○村○○路15號」
    不符，此有臺南市東區戶政事務所98年11月6 日南市東戶三
    字第09800071030 號函檢送異議人之戶籍謄本及個人基本資
    料查詢結果各1 份附卷可參。故本件異議人於97年2 月21日
    迄今，已遷入「臺南市○區○○里○○街19號4 樓之1 」之
    住所，並辦理戶籍遷入登記在案。原處分機關未經查明異議
    人之住居所，即逕向異議人上開車籍地址為寄存送達，揆諸
    前開說明，本件違反道路交通管理事件裁決書其送達程序要
    非合法，尚不生合法送達之效力。
(三)又本件異議人之違規時間係在94年9 月30日，迄今已逾行政
    罰法第27條第1 項所規定之裁處權時效，本件裁決書既未完
    成送達程序，且已逾裁處權時效，自應予以免罰，從而，原
    處分遽予裁罰，於法要有未合，自應由本院撤銷原處分，並
    為異議人不罰之諭知，以資適法。
五、據上論斷，應依道路交通管理處罰條例第87條第2 項，道路
    交通案件處理辦法第20條前段，裁定如主文。
中    華    民    國    99    年    2     月    25    日
                        交通法庭法  官  鄭燕璘
以上正本證明與原本無異。
如不服本裁定應於送達後5日內向本院提出抗告狀（應附繕本）
。
                                書記官  蔡明峰
中    華    民    國    99    年    2     月    25    日

司法院資訊處製作；財團法人民間司法改革基金會備份。
